【裁判字號】    98,重訴,69
【裁判日期】    990423
【裁判案由】    返還價金
【裁判全文】
臺灣臺北地方法院民事判決              98年度重訴字第69號
原      告  鍾宏明
訴訟代理人  高奕驤律師
            林小燕律師
被      告  鄉林建設事業股份有限公司
兼法定代理  賴正鎰
人
共      同
訴訟代理人  王有民律師
複代理人    吳佩容
上列當事人間返還價金事件，本院於民國九十九年四月一日言詞
辯論終結，判決如下：
    主  文
被告賴正鎰應給付原告新台幣壹仟萬元，及自民國九十八年六月
二十六日起至清償日止，按年息百分之五計算之利息。
原告其餘之訴駁回。
訴訟費用由被告賴正鎰負擔。
本判決於原告以新台幣佰拾肆萬元供擔保後，得假執行。但
被告賴正鎰如以新台幣壹仟萬元為原告預供擔保，得免為假執行
。
原告其餘假執行之聲請駁回。
    事實及理由
一、程序方面：
  (一)按「因契約涉訟者，如經當事人定有債務履行地，得由該履
    行地之法院管轄」，民事訴訟法第12條定有明文。又按「管
    轄權之有無，應依原告主張之事實，按諸法律關於管轄之規
    定而為認定，與其請求之是否成立無涉。本件相對人依其主
    張，既係向契約履行地之法院起訴，按諸民事訴訟法第12條
    規定，原第一審法院即非無管轄權。至相對人主張之契約是
    否真正存在，則為實體法上之問題，不能據為定管轄之標準
    」，最高法院65年台抗字第162號判例可資參照。查原告主
    張兩造前締結買賣契約，由原告透過集中市場股票交易之台
    灣證券交易所購買被告公司股票，是本件依原告主張，其債
    務履行地為臺灣證券交易所（址設台北市○○路○段7號3樓
    ），屬本院管轄範圍內；被告雖否認與原告間存在買賣契約
    關係，惟此乃實體法上原告之訴有無理由之問題，尚不能執
    此為管轄權有無之認定，揆諸前揭法條及判例意旨，本院確
    有管轄權無訛。
  (二)按訴狀送達後，原告不得將原訴變更或追加，但請求之基礎
    事實同一者，或不甚礙被告之防禦及訴訟之終結者，不在此
    限，民事訴訟法第255條第1項第2款、第7款定有明文。原告
    起訴時原聲明請求被告鄉林建設事業股份有限公司（下稱被
    告公司）給付原告新台幣（下同）1000萬元及自起訴狀繕本
    送達翌日起至清償日止按年息5%計算之利息。嗣追加被告公
    司法定代理人即被告賴正鎰，並追加不當得利之法律關係為
    訴訟標的，此部分之聲明變更為請求被告連帶給付上訴金額
    ，經核其請求之基礎事實仍為同一，毋須法院為額外之事實
    調查，對被告之防禦亦無妨礙，依上開法條規定，其訴之變
    更應予准許。
二、原告起訴主張：被告公司於民國97年5月19日委由其協理黃
    湘琦出面，委託原告代為協尋願以每股100元之價格購買被
    告公司股票1萬張之外資機構，原告已與某外資機構談妥，
    以該外資機構得認購被告公司於97年7月間發行有擔保可轉
    換公司債1,000張為條件，該外資機構願以每股100元價格購
    買被告公司股票3,000張。又因97年5月19日被告公司股票收
    盤價為101元，為免股價波動影響購買意願，黃湘琦代表被
    告公司與原告達成新協議，於被告公司承諾於97年7月間發
    行可轉換公司債，並得由原告認購500張可轉換公司債之條
    件下，由原告先行集資購買1,500張被告公司股票。原告於
    97年5月20日上午開盤前，收到黃湘琦以簡訊通知進場，原
    告即透過友人帳戶以每股100元價格進場購買被告所屬投資
    公司、關係企業所釋出被告公司股票1,500張，總價1億5千
    萬元。詎被告公司迄未履行先前承諾原告得認購被告於97年
    7月間發行之可轉換公司債，經原告發函催告，被告公司竟
    否認有上開協議，則系爭買賣契約之解除條件成就，契約應
    失其效力，被告公司應依不當得利之法律關係返還原告已付
    價金。如認被告公司應於97年7月間發行可轉換公司債並得
    由原告認購500張並非條件，而係被告公司之給付義務，被
    告公司亦陷於給付不能、給付遲延，原告已於97 年9月18日
    委請律師發函解除買賣契約，並再以起訴狀繕本送達為解除
    契約之意思表示，依民法第259條，被告公司應返還原告已
    付價金，原告並得依民法第226條、256條請求給付不能之損
    害賠償，另依民法第229條、231條請求給付遲延之損害賠償
    。又被告賴正鎰乃被告公司之董事長，其同意原告得以3張
    股票換1張可轉換公司債，而對外代表被告公司為意思表示
    ，自應就其行為與被告公司負連帶責任。為此，爰依上述法
    律關係，提起本件訴訟。並聲明：(一)被告應連帶給付原告
    1,000萬元及自起訴狀繕本送達翌日起至清償日止，按年息
    5%計算之利息。(二)願供擔保請准宣告假執行。
三、被告則抗辯以：
  (一)兩造間並未約定由原告買受被告公司股票、被告允予認購被
    告公司所發行可轉換公司債之條件所成立附條件買賣契約。
    公司法第167條第1項前段有關禁止取得自己股份之規定，係
    強行規定，被告不可能與原告成立附條件之股票買賣契約，
    原告訂立買賣契約之對象應係與原告進行股票買賣交易之被
    告公司股東。
  (二)原告僅係代外資機構持有股票，買方係外資機構，原告既非
    買賣契約當事人，自無從解除系爭買賣契約。
  (三)原告於法人說明會向黃湘琦表示外資機構對被告公司股票有
    投資意願，要求黃湘琦將被告公司股東有意處分持股之訊息
    透露原告，並約定買賣1,500張股票、每股100元，於公開市
    場買賣交割，一切買賣依證券交易法令辦理。原告欲藉此交
    易從中謀取差價，無論盈虧應自負其責。
  (四)聲明：
    1.原告之訴及假執行之聲請均駁回。
    2.如受不利判決，願供擔保請准宣告免為假執行。
四、兩造不爭執之事實：
  (一)黃湘琦任職被告公司擔任總管理處投資規劃協理。
  (二)被告未於97年7月間發行可轉換公司債。
  (三)原告於97年8月15日委請律師發函予被告公司，催告被告公
    司應於15日內發行可轉換公司債並由原告認購500張，逾期
    未履行原告將為解除買賣契約之意思表示，被告於97年8月
    19日收受。
  (四)原告於97年9月18日委請律師發函予被告公司，催告被告公
    司應於10日內發行可轉換公司債並由原告認購500張，逾期
    未履行即以該函為解除買賣契約之意思表示，被告於97年9
    月19日收受。
五、得心證之理由：
  (一)原告集資以每股100元之價格購買1,500張被告公司股票之買
    賣契約，係存在於何人之間？
    原告主張其於97年5月20日以每股100元之價格自股票公開市
    場購買被告公司股票1,500張，該買賣契約係存在於其與被
    告公司或其與被告賴正鎰之間等語，被告則稱買賣契約應存
    在於被告公司股東（原未指明，嗣稱係資盛投資有限公司）
    與外資機構之間，原告非契約當事人等語。經查，當時係被
    告公司協理黃湘琦代表賣方出面洽找承購人乙節，為證人黃
    帝維、鞠宗翰、黃湘琦一致證述屬實（本院卷(一)第120至125
    頁），且為兩造不爭執，堪信實在。而黃湘琦曾於97年5月
    20日傳手機簡訊「1500@ 100 ready~」予黃帝維，有簡訊照
    片（本院卷(一)第8頁）在卷可稽，且同為證人黃湘琦、黃帝
    維證述無訛（本院卷(一)第121頁、第122頁背面）。又依證人
    黃帝維結證稱：當初是鞠宗翰請我詢問原告，能否找外資機
    構或長期投資人來購買被告公司股票3000張，條件為每股
    100元，併附有五比一（如認購5000張股票，則有權認購
    1000張可轉換公司債）可轉換公司債認購權，經與原告聯繫
    後，原告表示必須要有三比一條件，才可進行。後來我與鞠
    宗翰聯繫未果，便直接與鄉林公司黃湘琦聯繫，告訴她原告
    提出的三比一條件及原告說外資機構認購必須上報告，需要
    幾天的時間，黃湘琦說要問老闆，之後就表示說可以，並說
    剛好今天價格有到，是否原告可先行出資購買下來，再由原
    告出售給外資機構。我後來打電話給原告，原告同意先自行
    出資，但認為風險太大，所以分5月20、21日兩天進行，每
    天各買1500張，5月20日早上8點36分黃湘琦傳手機簡訊給我
    ，我就告知原告被告已經掛單，當時鞠宗翰或黃湘琦都有說
    是賴董要出售老股等語（本院卷(一)第120至121頁），證人鞠
    宗翰結證稱：在5月19日上午，被告公司要以100元以上價格
    ，配五比一可轉換公司債之條件售出，當天因為剛好被告公
    司股價有達到100元，我便聯絡黃帝維轉問原告是否願意購
    買，後來我沒接到電話，但晚上黃帝維告訴我他已與黃湘琦
    達成共識是三比一條件購買。當初黃湘琦是說老闆那邊要賣
    股票等語（本院卷(一)第122頁）。再參酌黃湘琦代表賣方洽
    找股票買受人時，提出於97年7月間可以三比一比例認購可
    轉換公司債之條件（詳下述），可知黃湘琦代表出售股票之
    被告公司股東乃有權決定被告公司發行公司債計劃之大股東
    ，足見本件股票買賣交易，應係緣起於被告公司法定代表人
    即被告賴正鎰決定出售其所持之被告公司股票，委由黃湘琦
    洽找投資人，再經由鞠宗翰、黃帝維聯絡上原告，雖起初是
    外資法人打算承購，惟因外資法人製作報告需花費較多時間
    ，而5月19日被告公司股價已至100元以上，故改先由原告以
    同樣條件購買，故系爭買賣契約當事人應為原告與被告賴正
    鎰。證人黃湘琦雖證稱：被告公司股東請我洽詢是否有外資
    法人機構願長期投資，是我的主管張處長表示有股東想出售
    股票，但沒有說是哪位股東；當時有被告知因外資法人要上
    報告，時間來不及，所以由原告接手，但他和巴黎證券之協
    商內容不清楚，我們的認知是要賣給巴黎證券，是否巴黎證
    券要原告先接手，我不清楚，我沒有特別表示同意或不同意
    等語（本院卷(一)第122至123頁），然證人黃湘琦經詢及何人
    表示被告公司股東欲出售股票時，出現沈默良久不回應之反
    應（本院卷(一)第123頁），再徵諸證人黃湘琦現為被告公司
    總管理處投資規劃協理，與被告公司有僱傭關係，並因此未
    具結，其證詞實不無偏頗、選擇性隱瞞之可能。又參酌證人
    黃湘琦證稱確有受告知因外資法人要上報告，時間來不及，
    所以由原告接手購買被告公司股票等語，雖其稱其未特別表
    示同意或不同意，且認知上股票是要賣給巴黎證券，然其在
    知悉外資法人須上報告，不可能於5月20日即進場承購被告
    公司股票，故將先由原告購買被告公司股票之情形下，猶以
    簡訊通知已準備好1500張之被告公司股票可供下單購買，顯
    已承諾先由原告購買被告公司股票之意思表示，從而，被告
    公司股票之買賣契約確實存在於原告與被告賴正鎰之間。至
    被告雖稱：依「相關投資人成交委託買賣明細表」所載，系
    爭1500張被告公司股票之賣出人為資盛投資公司、吳松池、
    朱慶文及葉文泉等人，買受人亦無原告之名字，原告何能向
    被告請求等語，惟依前開證人證詞及證人黃湘琦所傳「1500
    @ 100 ready~」之簡訊，可知系爭1500張被告公司股票確係
    原告與被告賴正鎰達成買賣之合意後，由被告賴正鎰為履行
    買賣契約而於股票公開交易市場出售，至被告賴正鎰以何人
    名義掛單，原告以何人名義接單，以及原告所購得1500張被
    告公司股票在股票公開集中交易市場電腦隨機搓合之情形下
    ，是否全來自被告賴正鎰掛單賣出之被告公司股票，乃另一
    集中交易市場交易之契約關係，均不影響原告與被告賴正鎰
    就1500張被告公司股票成立買賣契約關係，且雙方已履行完
    畢之事實認定。
  (二)系爭買賣契約是否違反公司法第167條而為無效？
    按公司原則上不得取得自己股份，固為公司法第167條所明
    定；然系爭買賣契約乃存在於原告與被告賴正鎰間，要與被
    告公司取得自己股份無涉，是被告抗辯系爭買賣契約違反公
    司法第167條無效云云，要屬無稽。
  (三)被告公司未於97年7月間發行有擔保可轉換公司債並由原告
    認購500張之事實，是否影響系爭買賣契約之效力？或讓原
    告對被告有何法律上之主張？
    證人黃湘琦代理被告賴正鎰與原告協商締結系爭買賣契約時
    ，議定每股100元，併附有三比一之可轉換公司債認購權，
    可轉換公司債將於97年6、7月間發行乙節，業據證人黃帝維
    （本院卷(一)第120至121頁）、黃湘琦（本院卷(一)第122至123
    頁）證述屬實，堪信為真實；被告雖辯稱：當時公司債之發
    行僅止於發行計劃階段，自非系爭股票買賣之條件云云，惟
    系爭買賣契約成立時公司債發行之進度，實與系爭買賣契約
    是否約定原告於97年6、7月間享有三比一可轉換公司債認購
    權無關，是被告此一抗辯，自屬無由。惟查，證人黃帝維、
    黃湘琦及鞠宗翰均未證實係以三比一之可轉換公司債認購權
    為系爭買賣契約之解除條件，是原告主張為解除條件云云，
    尚嫌無據，應認三比一之可轉換公司債認購權乃賣方即被告
    賴正鎰應履行之事項，而非系爭買賣契約之解除條件，是當
    被告賴正鎰未履行該條件時，系爭買賣契約並不因解除條件
    成就而當然失其效力，而是原告須以被告賴正鎰給付遲延為
    由為解除契約之意思表示。查兩造均不爭執被告公司未於97
    年7月間發行可轉換公司債，揆諸上開說明，原告自得以給
    付遲延為由向被告賴正鎰為解除系爭買賣契約之意思表示。
    查原告於98年6月17日以追加被告暨準備書(五)狀追加賴正鎰
    為被告，依民法第259條解除契約回復原狀及不當得利之法
    律關係請求被告賴正鎰與被告公司連帶給付其1千萬元及法
    定遲延利息，顯已對被告賴正鎰為解除契約之意思表示，從
    而，系爭買賣契約既經解除，則原告依民法第259條自得請
    求被告賴正鎰返還其已給付之價金。被告雖辯以：若認系爭
    買賣契約得依法解除或因解除條件成就而失其效力，則兩造
    應負回復原狀之義務，但上市、上櫃公司有價證券之交易，
    必須透過集中交易市場之券商，不得私下進行，故原告訴請
    被告給付價金，顯然違法，且於上市公司股票之交易須透過
    公開市場競價交易，交易對象及交易價格無從事先確定，則
    兩造如何將系爭股票按原來之交易對象及價格回復原狀云云
    ，但原告係起訴請求被告賴正鎰返還價金，而非於公開集中
    交易市場外進行股票交易，是自無違反證券交易法之問題；
    又原告所解除及請求回復原狀者乃其與被告賴正鎰間之買賣
    契約，與實際在集中交易市場交易之契約關係無涉，自不生
    如被告所謂如何將股票按原來交易對象及價格回復原狀之問
    題，是被告所辯，尚無可採。
  (四)綜上所述，原告與被告賴正鎰為系爭買賣契約之當事人，前
    透過股票公開集中交易市場由原告購買被告賴正鎰之股票
    1500張，惟被告賴正鎰於97年7月間未能履行讓原告以三比
    一比例認購被告公司可轉換公司債之義務，原告因而主張解
    除契約，從而，原告依民法第259條，一部請求被告賴正鎰
    給付1千萬元，及自追加被告暨準備書(五)狀送達被告賴正鎰
    翌日即98年6月26日起至清償日止，按年息5%計算之利息，
    為有理由，應予准許；逾此部分之請求則無理由，應予駁回
    。至兩造其餘之攻擊防禦方法及證據資料，及原告聲請訊問
    證人王致傑、張釿、林慶豐與查詢被告公司股票交割款流向
    ，經本院斟酌後，認為均不足以影響本判決之結果，自無一
    一詳予論述之必要，附此敘明。
六、假執行之宣告：
    兩造均陳明願供擔保，以代釋明，聲請宣告假執行或免為假
    執行，經核原告勝訴部分，均與法律規定相符，爰分別酌定
    相當之擔保金額予以准許；至原告敗訴部分，其假執行之聲
    請，因訴之駁回而失所附麗，不應准許。
七、訴訟費用之負擔：民事訴訟法第79條。
中    華    民    國    99    年    4     月    23    日
                  民事第二庭    法  官  歐陽漢菁
以上正本係照原本作成
如對本判決上訴，須於判決送達後20日內向本院提出上訴狀
中    華    民    國    99    年    4     月    23    日
                                書記官  吳貞瑩

司法院資訊處製作；財團法人民間司法改革基金會備份。
